臺灣桃園地方法院民事判決　　　　　　 93年度簡上字第101號
上　訴　人　乙○○
訴訟代理人　陳鄭權律師
複　代理人　丁俊和律師
被　上訴人　丙○○
上列當事人間請求給付會款事件，上訴人對於中華民國93年5 月
13日本院中壢簡易庭92年度壢簡字第449號第一審判決提起上訴
，本院於民國94年4月26日言詞辯論終結，判決如下：
    主  文
上訴駁回。
第二審訴訟費用由上訴人負擔。
    事  實
甲、上訴人方面：
    一、聲明：
        (一)原判決廢棄。
        (二)被上訴人應給付上訴人新台幣（下同）260,000 元，
          及自民國92年5 月5 日起至清償日止，按年息5%計算
          之利息。
    二、陳述：除與原判決記載相同者，茲引用之外，補稱：
    　　(一)按合會契約為要式、雙務有償契約，就合會會單之應
          記載事項，民法第709 條之3 定有明文。系爭合會會
          單上既已記載被上訴人為會首，故形式上被上訴人即
          為系爭合會會首。
        (二)被上訴人於原審及本院準備程序中承認曾收受會款外
          ，證人甲○○於本院93年8 月30日準備程序期日亦證
          稱：會首是被上訴人，90年11月21日由被上訴人夫婦
          到伊家收會款，當時起會時，是被上訴人倆夫婦共同
          起會。90年11月21日伊簽發世華聯合商業銀行（下稱
          世華商業銀行）北桃園分行之支票作為給付，票號CA
          0000000 ，面額60,000元，沒有指名，票交給被上訴
          人；證人呂亞娟即呂惠珠證稱：是被上訴人拿寫好的
          會單來到伊媽媽家要伊跟會，會倒後被上訴人夫婦還
          有到伊家下跪，當時被上訴人的女兒也有說爸爸也有
          用錢，會款伊都給付現金給被上訴人，被上訴人及其
          太太都曾收過，會單上是以被上訴人為會首
　　　　　。是不論在合會會單上或實際履行合會契約上，均彰
　　　　　顯被上訴人確為系爭合會會首。依法被上訴人即該負
  　　　　返還合會金之義務。
　　　　(三)被上訴人之妻即證人丁○○○就系爭合會僅為其夫妻
　  　　　一體之分工層次，或日常生活之代理人或使用人而已
    　　　，絕非僅是單純冒用被上訴人的名字而已。證人丁○○○於本院93年9 月15日證稱：（問：妳未經被上訴
        　人之同意即用其姓名招會，是否因被上訴人平日即知
          悉且同意妳如此？）答：對、（問：所以會腳是認妳
          先生？）答：因他們強調要用我先生的名字。可知被
          上訴人確知其配偶即證人丁○○○以其名義招會且會
          員亦均以被上訴人為會首甚明。除證人丁○○○之證
          詞可證被上訴人對系爭合會確實知悉外，被上訴人所
          主張夫妻分居之事實亦根本無會員知悉。是被上訴人
          抗辯合會地點與其住處相異，故其與系爭合會無關云
          云，實與被上訴人為會首之事實無關。
　　　　(四)被上訴人除利用其妻即證人丁○○○作為逃避會首責
　　　　　任之人頭外，亦利用其子即證人魏富田所有大眾商業
　　　　　銀行（下稱大眾銀行）帳號：0000000000之帳戶，收
　　　　　取會款，以推諉會首之責。證人甲○○於本院93年8
　　　　　月30日證稱：伊總共大概交了七會，之間陸陸續續匯
  　　　　到他們的兒子帳戶。（問：請問證人是由何人告知魏
　　　　　富田的帳戶，為何要匯至其帳戶？）答：是被上訴人
　　　　　告訴伊，可能因為方便，原因伊沒有過問，魏富田確
  　　　　實有跟伊確認錢有收到。另上訴人與證人甲○○並不
　　　　　熟悉，亦無金錢往來，惟卻持有證人甲○○向被上訴
  　　　　人繳交會款之支票即世華商業銀行，票號：CA000000
　　　　　0 之支票，足證被上訴人確為系爭合會之會首，否則
　　　　　上訴人當無從取得證人甲○○所有之上開支票。
    三、證據：除援用第一審所提證據外，補提互助會會單1紙
      　　　　、世華商業銀行客戶交易明細表3 紙（以上均為
　　　　      影本）為證，並聲請訊問證人呂亞娟、林政
　　          裕。
乙、被上訴人方面：
    一、聲明：如主文所示。
    二、陳述：除與原判決記載相同者，茲引用之外，補稱：
        (一)系爭合會之會首係其配偶即證人丁○○○，業經證人
          丁○○○於原審證稱：會是伊自己招的，確實沒有經
          過被上訴人同意，開標的時候是在伊中央西路的家，
          被上訴人並沒有跟伊住在一起，所以被上訴人不知道
          ，也沒有在場。而關於開標之地點，上訴人亦不否認
          係在證人丁○○○位在中央西路家中。另證人蔡張甜
          妹及李慶中於原審亦證稱：其認定證人丁○○○為會
          首，因市場中太太以先生名義招募互助會，實有所聞
          。是被上訴人並非系爭合會之會首，雖被上訴人曾收
          取上訴人繳交之會款1 次，然該次係因上訴人未遇證
          人丁○○○，被上訴人基於配偶關係始代為收受，並
          不足以據此認定被上訴人即為會首。
        (二)證人呂亞娟、甲○○對於何時、何地曾交付會款予被
          上訴人乙節，均支吾其詞，不足採信。另證人甲○○
          雖證稱：伊曾於90年11月21日匯款60,000元至被上訴
          人之子即證人魏富田在大眾銀行之帳戶。然查，證人
          魏富田上開帳戶內並無上開款項之匯入，足證其所言
  　      不實。又上訴人主張證人甲○○分別於91年8 月5 日
　      　、同年8 月13日、同年9 月10日將會款轉帳匯入證人
          魏富田在大眾銀行之帳戶。然查，系爭合會係30,000
          元，證人甲○○參加2 會，每月應需繳交之會款係60
          ,000 元 ，惟上訴人所提出之交易明細表中8 月5 日
          之匯款金額係30,000元、8 月13日之匯款金額係50,0
          00元、9 月10日之匯款金額係50,000元，上開匯款金
          額顯與證人甲○○所應繳交之會款不符，實係證人林
          政裕與證人丁○○○間有貨款往來關係，證人魏陳秋
          菊曾借用證人魏富田在大眾銀行之帳戶作為款項進出
          之用，故與被上訴人無關。
    三、證據：除援用第一審所提證據外，補提證人魏富田大眾
              銀行活期儲蓄存款存摺影本乙份為證，並聲請訊
              問證人丁○○○、魏富田。
丙、本院依職權向大眾銀行中壢分行函調證人魏富田於該行開立
    之活期儲蓄存款自90年1 月至今之存款、提款交易明細、向
    國泰世華銀行函查號碼為：CA0000000 、票面金額60,000
    元之支票，係由何人提示兌領並請檢送系爭支票正反面影本
    ；並向台新國際商業銀行函查帳號000-00-0000000之帳戶係
    何人所開並請檢送開戶相關資料。
    理  由
一、按訴狀送達後，原告不得將原訴變更或追加他訴，但擴張或
    減縮應受判決事項之聲明者，不在此限，民事訴訟法第255
    條第1 項第3 款定有明文。經查，上訴人依據會款請求權原
    起訴請求被上訴人應給付上訴人260,000 元，及自91年10月
    5 日起至清償日止，按年息5%計算之利息，提起上訴後，原
    仍請求被上訴人給付260,000 元，及自91年10月5 日起至清
    償日止，按年息5%計算之利息，嗣於本院94年4 月26日言詞
    辯論期日變更訴之聲明，將其中利息部分減縮為自92年5 月
    5 日起算，核其所為訴之變更僅係減縮訴之聲明。依民事訴
    訟法436 條之1 第3 項準用第446 條第1 條但書之規定，無
    須經被上訴人同意，合先敘明。
二、本件上訴人起訴主張：伊參加被上訴人為會首所招募之合會
    ，連同會首共計19會，採內標制，每會會款30,000元，會期
    自90年11月5 日至92年5 月5 日止，每月5 日開標一次。系
    爭合會原本均按月開標，已開標11期，詎於91年10月5 日即
    停止進行，伊業已給付11次會款合計33萬元予被上訴人，被
    上訴人及其妻即證人丁○○○僅返還70,000元，尚欠其會款
    260,000 元，屢經催討，被上訴人均置之不理，爰依合會之
    法律關係，請求被上訴人給付260,000 元及自92年5 月5日
    起至清償日止，按年息5%計算之利息等語。被上訴人則以：
    系爭合會係其妻即證人丁○○○於未經其同意下以其名義所
    招募，其並非系爭合會之會首。其雖曾收受上訴人繳交之會
    款1 次，乃係因上訴人欲繳交會款未遇證人丁○○○，故代
    為收受而已等語，資為抗辯。
三、上訴人起訴主張其為系爭合會之會員。系爭合會進行期間被
    上訴人曾收取會款，且上訴人亦曾依指示將扣除貨款後之會
    款匯入其子即證人魏富田大眾銀行帳戶內，系爭合會已開標
    11期，惟於91年10月5 日停止進行，上訴人業已給付11次會
    款合計33萬元，然僅受償70,000元，尚欠260,000 元之事實
    ，業據其提出互助會單、客戶交易明細為證，並經本院調閱
    證人魏富田於大眾銀行中壢分行開立之活期儲蓄存款帳戶存
    提款交易明細表在卷可稽，被上訴人復不再爭執，上訴人上
    開主張之事實，自堪信為實在。惟上訴人主張系爭合會之實
    際會首係被上訴人，然為被上訴人所否認，並以前開情詞置
    辯。是以本件所應審酌者乃在於系爭合會係何人招募？會款
    係由何人收取？得標會員之得標金係何人交付？
四、查民事訴訟如係由原告主張權利者，應先由原告負舉證之責
    任，必須證明其為真實後，被告於其抗辯事實，始應負證明
    之責，若原告先不能舉證以證實自己主張之事實為真實，則
    被告就其抗辯事實即令不能舉證，或其所舉證尚有疵累，亦
    應駁回原告之訴。本件上訴人就其主張系爭合會之會首係被
    上訴人之事實，固提出互助會單及證人甲○○、呂亞娟以為
    證明，然為被上訴人所否認。經查，依上訴人所提出之互助
    會單，其上固然記載會首係被上訴人，然系爭互助會單上之
    文字皆係以電腦打字方式製作，全紙內均無被上訴人之親筆
    簽名或蓋章，難認系爭互助會單係由被上訴人基於會首身分
    所製作並交付予上訴人收執。另參諸證人丁○○○於原審言
    詞辯論期日及本院準備程序期日之證述：「會是我自己招的
    ，確實沒有經過被告（指被上訴人）同意，開標的時候是在
    我中央西路的家，被告並沒有跟我住在一起，所以被告不知
    道，也沒有在場。」（詳原審92年7 月22日言詞辯論筆錄）
    、「因為會腳都是鄰居，他們要求我用先生丙○○的名字來
    起會」（詳原審92年11月18日言詞辯論筆錄）、「我是上訴
    人的鄰居，會是我起的，上訴人也是作會頭，我也有參加他
    的會，故我起會時也邀他入會，我90年11月5 日起的會，是
    我去上訴人家中找他，我告訴他要起一個會，每個月30,000
    元，上訴人說要參加，當天只有我、上訴人、上訴人的配偶
    在場．．．我告訴他這個會是我自己要起的，會首之所以寫
    被上訴人是因為他們只知道我是魏太太，所以寫我先生姓名
    ，我並未經過我先生的同意，我先生並不知道我要起這個會
    」「上訴人的會款都是他自己拿給我的，有時是我去他收．
    ．．上訴人的會款有時用我應給付之貨款抵扣，有時拿現金
    。」、「我先生從來沒有去收過合會的錢，都是由我經手，
    因我與甲○○有生意往來，有時是以貨款抵銷，我先生亦沒
    有跟他收過會款」（詳93年9 月15日準備程序筆錄），核與
    系爭合會死會會員即證人蔡張甜妹於原審所為之證述：伊有
    用小甜菜名義參加系爭合會，系爭合會是證人丁○○○向伊
    招募的，伊認定她是會首，她有給伊會單，伊有看到會首的
    名字是丙○○，當時伊知道丙○○是她先生。會錢均是拿給
    丁○○○，從來沒有拿給她先生過，都是丁○○○來收；及
    另一死會會員即證人李慶中於原審所為之證述：當初是丁○○○來找伊的，當時叫她瑞霞，她有給伊會單，伊並沒有問
    為什麼會首不是她本人，因為市場有時候會用先生的名義來
    招會，伊當時知道丙○○是她先生。是丁○○○來找伊收會
    錢，也是她跟伊接洽，伊得標的會錢也是丁○○○拿來給伊
    的。（詳原審93年3 月25日言詞辯論筆錄）。均證稱系爭合
    會係由證人丁○○○所招募，會款均是由證人丁○○○收取
    及交付等情節相符。而上訴人所舉之證人甲○○於本院準備
    程序期日到庭所為之證稱：「當初是被上訴人的配偶（指證
    人丁○○○）向我提及要起會，會首用被上訴人的姓名，因
    他們是夫妻，所以我沒有確認到底誰是會首」、「我總共大
    概交了七會，之間陸陸續續匯到他們的兒子的帳戶，也有送
    票子到被上訴人家中」（詳本院93年8 月30日準備程序期日
    筆錄）、「（問：證人匯給被上訴人兒子的金額為何有30,0
    00元、50,000元？）原則上扣掉丁○○○欠我貨款五萬元。
    」（詳本院93年11日7 日準備程序期日筆錄），亦與證人丁○○○上開證述情節相合。是被上訴人抗辯系爭合會係其配
    偶即證人丁○○○未經其同意以其名義向上訴人所招募，應
    堪採信。
五、上訴人另主張被上訴人曾收受其會款1 次，並舉證人甲○○
    曾交付支票予被上訴人，且曾應被上訴人要求將會款匯入其
    子即證人魏富田大眾銀行帳戶，主張被上訴人係系爭合會實
    際會首乙節，除所舉證人甲○○對於證人魏富田之大眾銀行
    帳戶是何人告知？支票交給誰？等重要情節，均稱已忘記，
    致未能作有利於上訴人之證明外，另證人魏富田於本院準備
    程序期日亦到庭證稱：「（問：系爭帳號（指大眾商銀行
    0000 0000 0000000）有 無供其他人使用？）答：無，只有
    媽媽即丁○○○用」、「（問：被上訴人有無跟你借過前帳
    戶？）答：無。」（詳本院93年11月17日準備程序期日筆錄
    ）。再參酌夫妻於日常家務固得互為代理人，但本件合會之
    招募並非日常家務，則夫或妻自非當然有代理人其妻或夫之
    權限，故在上訴人主張證人丁○○○就系爭合會僅係其夫妻
    一體之分工層次，或日常生活之代理人或使用人而已，自不
    足採，被上訴人辯稱其係基於與證人丁○○○係夫妻，且與
    證人丁○○○在同一市場作生意之故，而於上訴人未遇證人
    丁○○○之際，代為收受上訴人所繳交之會款1 次，應堪採
    信。是本件在上訴人另行提出其他有利證據以證明其主張為
    真實之前，自難僅憑被上訴人與證人丁○○○係夫妻，曾收
    取會款，即謂被上訴人事前知悉且同意其配偶即證人丁○○○以其名義在外招募合會，逕而謂被上訴人應係系爭合會之
    實際會首。
六、綜上所述，本件上訴人主張被上訴人係系爭合會之會首，為
    不足採，被上訴人抗辯其僅純為證人丁○○○之先生，事前
    並不知悉且未同意證人丁○○○以其名義招募系爭合會，其
　　非系爭合會之會首，應屬可信。是則上訴人執此主張被上訴
  　人應給付上訴人合會金260,000 元及利息云云，自屬無據。
    從而，上訴人主張本於合會法律關係，請求被上訴人給付合
    會金260,000 元及利息，為無理由，不應准許。原審為上訴
    人敗訴之判決，並無不合。上訴意旨指摘原判決不當，求予
    廢棄改判，為無理由，應予駁回。
七、本件事證已臻明確，兩造其餘攻擊防禦方法及所提出之各項
    證據方法，經審酌後，因認與判決之基礎無涉，且不影響決
    之最後結果，爰不予以一一論述，附此敘明，
八、結論，本件上訴為無理由，依民事訴訟法第436 條之1 第3
    項、第449 條第1 項、第78條，判決如主文。
中　　華　　民　　國　　94　　年　　5 　　月　　10　　日
                  民事第一庭    審判長法　官  郭琇玲
                                  　　法　官  賴惠慈
　　                                  法　官　林淑鳳
上列正本證明與原本無異。
不得上訴。
中　　華　　民　　國　　94　　年　　5 　　月　　12　　日
                                      書記官　黃楓茹
